最高法院刑事判決　　　　　　九十六年度台上字第四五０二號
上　訴　人　台灣高等法院花蓮分院檢察官
上　訴　人
即　被　告　丙○○
　　　　　　　　　　1室（
　　　　　　甲○○
　　　　　　　　　　107號（
被　　　告　乙○○
　　　　　　　　　　號（
　　　　　　丁○○
　　　　　　　　　　巷80號（
上列上訴人等因被告等殺人案件，檢察官及上訴人丙○○不服台
灣高等法院花蓮分院中華民國九十六年五月二十二日第二審更審
判決（九十五年度上重更(二)字第九九號，起訴案號：台灣台東地
方法院檢察署九十四年度偵字第三八八、四四三、四四四號），
提起上訴；上訴人甲○○部分，經原審法院於判決後依職權逕送
審判，視為被告已提起上訴，本院判決如下：
    主  文
原判決撤銷，發回台灣高等法院花蓮分院。
    理  由
本件原判決撤銷第一審之科刑判決，改判論被告甲○○、乙○○
、丙○○、丁○○以共同殺人罪，處甲○○、丙○○各無期徒刑
，均宣告褫奪公權終身；乙○○有期徒刑拾參年，宣告褫奪公權
捌年；丁○○有期徒刑拾伍年，宣告褫奪公權捌年，並為相關從
刑諭知之判決，固非無見。
惟查：（一）有罪判決書之事實一欄，為判斷其適用法令當否之
準據，法院應將依職權認定與論罪科刑有關之事實，翔實記載，
然後於理由內逐一說明其憑以認定之證據，使事實之認定及理由
之說明，互相適合，方為合法。又刑事訴訟法第九十五條第一款
規定：「訊問被告應先告知犯罪嫌疑及所犯所有罪名。罪名經告
知後，認為應變更者，應再告知。」，此乃被告在刑事訴訟上應
受告知之權利，為行使防禦權之前提。其所謂「犯罪嫌疑及所犯
所有罪名」，除起訴書所記載之犯罪事實及所犯法條外，自包含
依刑事訴訟法第二百六十七條規定為起訴效力所擴張之犯罪事實
及罪名。法院就此等新增或變更之罪名，均應於其認為有新增或
變更之情形時，隨時、但至遲於審判期日踐行上開告知之程序，
使被告知悉而充分行使其防禦權，始能避免突襲性裁判，而確保
其權益。否則，如僅就原起訴之犯罪事實及罪名調查、辯論終結
後，擅自擴及起訴書所記載者以外之犯罪事實或變更起訴書所引
應適用之法條而為判決，就此等未經告知之犯罪事實及新罪名而
言，無異剝奪被告依同法第九十六條、第二百八十九條等規定所
應享有之辯明罪嫌之程序權，其所踐行之訴訟程序，即難謂於法
無違。本件檢察官起訴之犯罪事實僅指被告等共犯刑法第二百七
十一條第一項殺人罪，被告丙○○、丁○○另犯槍砲彈藥刀械管
制條例第七條第四項、同條例第十二條第四項未經許可持有手槍
罪及未經許可持有子彈罪嫌云云。原判決理由認定被告甲○○、
乙○○並犯槍砲彈藥刀械管制條例第七條第四項未經許可持有手
槍罪及同條例第十二條第四項未經許可持有子彈罪（原判決第十
六頁第七至九行）。然於事實欄並未明確認定詳細記載此部分罪
行，復未於理由欄就上情為論斷說明，已非適法，且就該未經起
訴即被告甲○○、乙○○未經許可持有槍、彈部分，一併予以論
處，並未說明何以得予一併審理之理由，亦有判決理由不備之違
誤。另原判決就上開擴張之犯罪事實及罪名，未於審判期日踐行
上開告知之程序，使被告甲○○、乙○○得就該部分為充分之辯
論及防禦，即逕行判決，此有原審九十六年五月一日審判筆錄可
稽（見原審卷第三一七頁），其所踐行之訴訟程序，復有未合。
（二）刑罰之量定，固屬法院自由裁量之職權行使，惟刑事審判
之量刑，在於實現刑罰權之分配的正義，故法院對科刑判決之被
告量刑，應符合罪刑相當原則，使罰當其罪，以契合人民之法律
感情。此所以刑法第五十七條明定科刑時應審酌一切情狀，尤應
注意該條所列各款情形，以為科刑輕重之標準。查原判決所以撤
銷第一審論被告乙○○以共同教唆共同殺人罪，處有期徒刑拾伍
年，褫奪公權捌年；丁○○以共同殺人罪，處無期徒刑，褫奪公
權終身部分之判決，而改判論彼等共同殺人罪，處被告乙○○有
期徒刑拾參年，褫奪公權捌年；丁○○有期徒刑拾伍年，褫奪公
權捌年。固因第一審判決就被告乙○○部分，變更起訴法條，論
以教唆殺人罪，且漏未論被告等與林宗皜共同實施犯罪，均有不
當（原判決第十六頁倒數第八行至倒數第五行）。惟果原判決認
定乙○○並有未經許可持有槍、彈之犯行屬實，其認定被告乙○
○之犯罪事實、情節及所犯罪名，均較第一審為重，且原判決於
理由內亦載明因審酌：「被告乙○○與林啟明素無怨隙，竟貪圖
不法金錢，居間聯繫行兇，惡性重大，雖犯罪後在父母之協助之
下，賠償被害人家屬新台幣（下同）一百萬元，仍難以補償被害
人家屬之傷痛，且犯罪後並未坦承錯誤，態度不佳……被告丁○
○亦因貪圖不法金錢，即共同持槍射殺素昧平生之林啟明，惡性
重大，惟犯罪後已於本院認罪，態度尚佳等一切情狀，分別量處
如主文所示之刑」等旨（原判決第十七頁第四至七行、十二至十
四行），亦認定被告乙○○及丁○○因貪圖不法金錢，竟共同持
槍射殺素昧平生之林啟明，惡性重大。然就第一審判決所載：「
審酌被告甲○○僅因與被害人林啟明有債務糾紛，不滿被害人催
款甚急而心生報復念頭，竟與被告乙○○共同教唆丙○○等行兇
，而被告丙○○、丁○○與被害人間素無恩怨仇隙，竟因貪圖金
錢之利益而接受委託擔任殺手行兇，及其等近距離開槍射殺被害
人致死之犯罪手段兇殘……及其他被告之犯後態度等一切情狀，
分別量處如主文所示之刑」等旨（第一審判決第二十頁倒數第三
行至第二十一頁第四行），並未說明該第一審自由裁量權之行使
，如何與罪刑相當原則之旨意相悖，確有欠缺合理性及妥適性之
理由，即將第一審量處之刑度變更，改判被告乙○○有期徒刑十
三年，丁○○有期徒刑十五年，要屬理由不備，而難昭折服。（
三）本件第一審檢察官起訴意旨指扣案之現金六萬元，係被告丙
○○因犯罪所得之物，併請依刑法第三十八條第一項第三款之規
定沒收。而原判決並未依檢察官之請求宣告沒收，復未說明其何
以不予宣告沒收之理由，亦有已受請求之事項而未予判決及理由
不備之違誤。上訴意旨雖未指摘及此，惟此為本院得依職權調查
之事項，應認原判決仍有撤銷發回之原因。又原判決事實四所載
撥打丙○○之「0000000000」（原判決第四頁第七、
十行），係「0000000000」之誤（見原審上訴卷第九
十之一頁），另被害人之傷勢情形，其中：「……致林啟明受有
右肘下十點二公分處入口……」（原判決第五頁第十四行），係
「致林啟明受有右肘下十公分處入口……」之誤（見相驗卷第六
十五頁），案經發回，更審時並應注意及之。
據上論結，應依刑事訴訟法第三百九十七條、第四百零一條，判
決如主文。
中　　華　　民　　國　九十六　年　　八　　月　 十七 　日
                      最高法院刑事第五庭
                          審判長法官  林　增　福
                                法官  邵　燕　玲
                                法官  張　清　埤
                                法官  陳　世　雄
                                法官  蔡　國　在
      本件正本證明與原本無異
                                      書  記  官
中　　華　　民　　國　九十六　年　　八　　月　二十一　日
                                                      K
